台灣高等法院民事判決　九十年度上易字第四八三號
　　　上　訴　人　　乙○○
　　　被上訴人　　　甲○○
右當事人間請求損害賠償事件，上訴人對於中華民國九十年五月二十九日臺灣臺北地
方法院八十九年度訴字第五五六四號第一審判決，提起上訴，本院判決如左：
    主    文
上訴及追加之訴均駁回。
第二審及追加之訴訴訟費用均由上訴人負擔。
    事    實
壹、上訴人方面：
一、聲明：
    (一)原判決廢棄。
    (二)被上訴人應給付上訴人新台幣（下同）五十五萬四千元，及自起訴狀繕本送達
      翌日起至清償日止，按年息百分之五計算之利息。
    (三)上訴人願以現金或等值世華聯合商業銀行股份有限公司古亭分行無記名可轉讓
      定期存單供擔保，請准宣告假執行。
二、陳述：除與原判決記載相同者，茲引用外，補陳略稱：
    (一)依兩造買賣契約書第三條規定，兩造就第二次款項付款方式約定之真意，係由
      被上訴人清償上訴人向美國銀行松山分行（下稱美國銀行，該銀行目前已變更
      為荷商荷蘭銀行松山分行）之貸款，以解除上訴人原貸款責任，被上訴人明知
      負有清償借款義務，且深知在未有清償下，將導致美國銀行向上訴人追索債務
      並影響債信，仍故意不為繳納藉以侵害上訴人權利，上訴人因此遭美國銀行提
      列廿五萬元四千元呆帳，業經前審認定屬實在案。依最高法院八十七年度台上
      字第一一八號判例意旨，上訴人雖尚未清償美國銀行上開債務，然仍屬「受有
      損害」，自得依民法第一百八十四條第一項、第二百卅三條規定，請求擇一為
      上訴人勝訴判決，並依修正後民法第一百九十五條規定，請求被上訴人賠償被
      提列呆帳之損害廿五萬元四千元及信用損失卅萬元。另追加依民法第二百三十
      一條債務不履行之規定，請求被上訴人給付系爭款項。
    (二)依經驗法則，若買賣雙方係約定由買受人承受出賣人貸款債務作為買賣價金之
      給付，出賣人移轉所有權予買受人後，即不會為買方清償借款，本件兩造約定
      借款債務由被上訴人負擔，且上訴人於民國（下同）八十六年七月十四日將不
      動產移轉登記予被上訴人，故上訴人未清償借款合乎一般常情，原審判決認定
      上訴人係怠於履行債務招致損害，實與法律公平正義不符。
    (三)兩造訂約後，被上訴人確實繳納本息近二年，顯見被上訴人就其負擔清償借款
      義務、尚未變更原借款人名義、若未清償借款將導致上訴人遭追索並影響債信
      等情均知悉，然被上訴人仍故意不為繳納，自有侵害上訴人權利之故意。被上
      訴人繳息二年係在履行契約義務，僅能證明被上訴人在此時間內並無違約，尚
      不足以證明被上訴人無侵害上訴人權利及債信之故意。
貳、被上訴人方面：
一、聲明：
    (一)上訴駁回。
    (二)如受不利益之判決，願供擔保，請准免假執行。
二、陳述：除與原判決記載相同者，茲引用外，補陳略稱：
    (一)上訴人以系爭房地向美國銀行辦理抵押借款，借款人係上訴人，上訴人自有負
      擔清償借款之責，況兩造約定應由上訴人辦理變更借款人或轉貸手續，以清償
      系爭房地之抵押借款，則上訴人未辦理變更借款人名義手續，美國銀行依法請
      求上訴人清償債務，縱上訴人受有損害，亦非被上訴人行為所導致。況上訴人
      尚未清償不足借款廿五萬四千元予債權銀行，難謂上訴人實際受有遲延利息外
      之損害。不同意上訴人所為依民法第二百三十一條債務不履行之規定，追加請
      求被上訴人給付系爭款項。
    (二)退步言，假設兩造約定由被上訴人清償對美國銀行之借款，然此約定係當事人
      間之約定，美國銀行無配合辦理變更借款人名義之義務，縱被上訴人未依約履
      行清償借款，美國銀行仍以原契約要求上訴人清償，於法律上仍係上訴人怠於
      履行義務，遭致系爭房地受該銀行拍賣求償，不足款項並遭提列呆帳，影響上
      訴人債信等情，均係上訴人自身行為導致，實難謂被上訴人係不履約故意侵害
      上訴人權利。
    (三)倘若被上訴人有故意不履約方式侵害上訴人權利，何以又於八十六年四月起至
      八十八年三月止繳納貸款本息，縱被上訴人無誠意履約，亦不代表被上訴人係
      故意侵害上訴人權利。
     理      由
一、按訴狀送達後，原告不得將原訴變更或追加他訴。但有下列各款情形之一者，不
    在此限︰「一、被告同意者。二、請求之基礎事實同一者。三、擴張或減縮應受
    判決事項之聲明者。四、因情事變更而以他項聲明代最初之聲明者。五、該訴訟
    標的對於數人必須合一確定時，追加其原非當事人之人為當事人者。六、訴訟進
    行中，於某法律關係之成立與否有爭執，而其裁判應以該法律關係為據，並求對
    於上訴人確定其法律關係之判決者。七、不甚礙被告之防禦及訴訟之終結者」。
    民事訴訟法第二百五十六條第一項定有明文。查本件上訴人於起訴狀送達對造後
    ，於上訴後本院最後言詞辯論程序中，始追加依民法第二百三十一條債務不履行
    之規定，請求被上訴人給付系爭款項。經查上訴人原起訴依侵權行為法律關係請
    求被上訴人賠償其被提列呆帳之損害廿五萬元四千元及信用損失卅萬元。嗣於本
    院最後言詞辯論程序中始追加依民法第二百三十一條債務不履行之規定，請求被
    上訴人給付系爭款項，惟被上訴人不同意上訴人之追加，且因上訴人所為追加之
    債務不履行法律關係與侵權行為法律關係，其請求基礎不同，既非擴張或減縮應
    受判決事項之聲明，亦無因情事變更而須以他項聲明代最初之聲明，或該訴訟標
    的對於數人必須合一確定時，追加其原非當事人之人為當事人，或訴訟進行中，
    於某法律關係之成立與否有爭執，而其裁判應以該法律關係為據，並求對於上訴
    人確定其法律關係之判決等情形，顯然有礙被告之防禦及訴訟之終結，是上訴人
    所為追加，核與上開規定不符，於法不合，尚難准許，應駁回之。
二、本件上訴人起訴主張：被上訴人於八十四年四月十四日向上訴人購買系爭房地，
    總價金九百七十五萬元，被上訴人已於簽約時交付二百七十五萬元，餘款七百萬
    元約定由被上訴人以轉貸或承接上訴人原向美國銀行以系爭房地貸得七百萬元之
    借款債務支付；上訴人業於八十六年七月十四日將系爭房地所有權移轉登記予被
    上訴人，惟被上訴人卻未依約轉貸以清償該筆借款或向美國銀行辦理借款人名義
    變更，且自八十八年三月起拒不繳納前開貸款之本息；美國銀行向上訴人追償前
    開借款，並於拍賣系爭房地後將未獲清償之廿五萬四千元列為上訴人之呆帳，並
    通知財團法人金融聯合徵信中心影響上訴人之信用，係故意侵害上訴人之信用，
    造成上訴人受有廿五萬四千元之財產上損害，此筆廿五萬四千元之款項，亦可認
    為係因被上訴人遲延履行契約除遲延利息外，致上訴人所受之其他損害，依民法
    第一百八十四條第一項前段、第二百卅三條第三項規定，均可請求被上訴人賠償
    ；又被上訴人不法侵害上訴人之信用，造成上訴人精神痛苦，依民法第一百九十
    五條第一項規定，亦得請求被上訴人賠償上訴人所受非財產上之損害卅萬元賠償
    ，為此請求被上訴人給付上訴人五十五萬四千元，及自起訴狀繕本送達翌日起至
    清償日止，按年息百分之五計算之利息。
三、被上訴人則以：系爭買賣從頭到尾都是交由上訴人指定之代書承辦，當時約定於
    被上訴人繳清頭款二百七十五萬元，由上訴人與其代書辦妥過戶及承接貸款手續
    （變更債務人或轉貸）後，將相關文件交給被上訴人依約繼續繳清貸款本息。上
    訴人在收到二百七十五萬元後，雖曾指示渠代書辦理承接貸款手續，惟不知何故
    就不再辦理，經被上訴人多次催促均置之不理，沒有道理要被上訴人在無法確定
    所繳之本息是否係在清償房貸或是在替上訴人繳納渠「過去、現在或將來」之其
    他債務之情況下，被上訴人才會以上訴人違約之理由要求解約。實則被上訴人所
    受損害遠高於上訴人請求之數額，被上訴人實無上訴人所指稱故意侵害上訴人信
    用等語資為抗辯。
四、經查上訴人係主張被上訴人未依約清償前開向美國銀行之借款，終致該筆借款遭
    銀行提列呆帳，影響上訴人之信用，係故意侵害上訴人之信用，造成上訴人受有
    二十五萬四千元之財產上損害，此筆二十五萬四千元之款項，亦可認為係因被上
    訴人遲延履行契約除遲延利息外，致上訴人所受之損害，依民法第一百八十四條
    第一項前段、第二百三十三條第三項規定，均可請求被上訴人賠償；又被上訴人
    不法侵害上訴人之信用，造成上訴人精神痛苦，依民法第一百九十五條第一項規
    定，亦得請求被上訴人賠償上訴人所受非財產上之損害三十萬元云云，固據提出
    不動產買賣契約書、土地登記謄本、財團法人金融聯合徵信中心當事人綜合信用
    報告等件為證，復經本院函查荷商荷蘭銀行 (變更前為美國銀行) 查明屬實，有
    該銀行陳報狀附本金利息明細表在卷可稽，而被上訴人對於未依約清償前揭貸款
    一節亦不爭執，此部份自堪信為真，惟被上訴人否認係故意侵害上訴人權利，是
    本件應審究者，厥為被上訴人未依約清償該筆貸款，是否故意侵害上訴人之權利
    而應對上訴人負損害賠償之責。
五、按遲延之債務，以支付金錢為標的者，債權人得請求依法定利率計算之遲延利息
    。但約定利率較高者，仍從其約定利率。對於利息，無須支付遲延利息。前二項
    情形，債權人證明有其他損害者，並得請求賠償，民法第二百三十三條定有明文
    。又侵權行為所發生之損害賠償請求權，以有故意或過失不法侵害他人權利為其
    成立要件，若其行為並無故意或過失，即無賠償之可言 (最高法院著有四十九年
    度台上字第二三二三號判例意旨參照) 。上訴人前以系爭房地向美國銀行松山分
    行抵押借款，借款人為上訴人，上訴人自負有向該行清償借款之責。兩造雖約定
    應由被上訴人承受該筆借款作為價金之一部分，但仍須雙方前往辦理變更借款人
    或轉貸手續以清償該筆借款，俾解免上訴人對美國銀行松山分行所負清償借款之
    責，然此僅為兩造間之約定，美國銀行松山分行本無配合辦理借款人名義變更手
    續之義務，上訴人迄未舉證證明被上訴人有故意或過失以不法方法拒絕協同辦理
    變更債務人或轉貸手續，是在借款人名義未變更之情況下，美國銀行松山分行本
    即有權請求上訴人清償借款。兩造間雖約定前開上訴人對美國銀行松山分行所負
    借款債務，應由被上訴人負擔終局清償之責，被上訴人因而拒絕繼續代為繳息，
    致美國銀行松山分行仍以其與上訴人間之借款契約向上訴人追索此筆借款，在法
    律上上訴人既有向美國銀行松山分行清償借款之責，卻又怠於履行該項義務，終
    致系爭房地遭銀行拍賣求償，不足之款項並遭提列呆帳，實則，上訴人因遭提列
    呆帳而在財團法人聯合金融徵信中心留下債信不良紀錄，係自己怠於履行債務之
    行為所導致，尚難認為係被上訴人故意以不履行兩造約定清償借款之方式，而故
    意侵害上訴人之權利。況且，被上訴人於兩造訂約後確實曾繳納前揭貸款本息近
    二年（自八十六年四月至至八十八年三月），設若被上訴人故意以不履約之方式
    侵害上訴人權利，自無依約繳納二年本息之必要？足證被上訴人雖未能誠意履約
    ，然並非故意侵害上訴人之權利至明。
六、次按關於侵權行為賠償損害之請求權，以受有實際損害為成立要件，若絕無損害
    亦即無賠償之可言。上訴人積欠美國銀行松山分行之借款債務，於系爭房地被拍
    賣抵償後仍有餘款二十五萬四千元未獲清償而遭提列呆帳，上訴人既未向美國銀
    行松山分行實際清償該筆款項，亦難認為該筆款項為上訴人所受財產上之損害而
    得訴請賠償。至於上訴人主張因被上訴人遲延履約，致其遭提列二十五萬四千元
    呆帳等語，上情雖然屬實，然上訴人並未支出該筆款項向美國銀行松山分行為清
    償，亦難認為業因被上訴人遲延履約致受有遲延利息外之損害，則其以民法第二
    百三十三條第三項為據，請求被上訴人賠償二十五萬四千元，亦屬無據。
七、被上訴人未誠意履約之行為，雖導致上訴人遭提列呆帳，並經債權銀行通報財團
    法人聯合金融徵信中心而有債信不良紀錄，然被上訴人未履約之舉，並非故意侵
    害上訴人權利，與侵權行為之要件並不相符，業如前述，則上訴人以民法第一百
    九十五條第一項為據，請求被上訴人賠償非財產上之損害賠償三十萬元，於法亦
    有不合，自難准許。
八、綜上所述，被上訴人雖有債務不履行之情，然並非故意侵害上訴人權利，與侵權
    行為之要件有間；又上訴人並未向債權銀行清償不足之借款二十五萬四千元，亦
    難認為因被上訴人之為履約而實際受有遲延利息外之損害。從而，上訴人以民法
    第一百八十四條第一項前段、第二百三十三條第三項、第一百九十五條第一項為
    據，請求被上訴人賠償財產上損害二十五萬四千元、非財產上損害三十萬元，合
    計應賠償上訴人五十五萬四千元，及自起訴狀繕本送達翌日起至清償日止，按年
    息百分之五計算之利息，為無理由，不應准許。上訴人之訴既經駁回，其假執行
    之聲請，即失所附麗，應併駁回。原審因而為上訴人敗訴之判決，及駁回其假執
    行之聲請，並無不合。上訴意旨指摘原判決不當，求予廢棄改判，為無理由，應
    予駁回。
九、兩造其餘攻擊防禦方法及舉證，與判決基礎不生影響，爰不一一論述，併此敘明
    。
十、據上論結，本件上訴為無理由，依民事訴訟法第四百四十九條第一項、第七十八
    條，判決如主文。
中　　　華　　　民　　　國　　九十一　　年　　　五　　　月　　二十一    日
　　　　　　　　　　　　　　 　 民事第二庭
　　　　　　　　　　　　　　　　 　 審判長法　官　尤　豐　彥
　　　　　　　　　　　　　　　　 　　　　 法　官　翁　昭　蓉
                                          法　官　魏  麗  娟
右正本係照原本作成。
不得上訴。
中　　　華　　　民　　　國　　九十一　　年　　　五　　　月　　二十三    日
　　　　　　　　　　　　　　　　　　　　 書記官　曾　瓊　安
